臺灣高等法院刑事判決                            九十二年度上訴字第四九三號
上  訴  人
即 自訴 人  臺灣基水實業有限公司（原政太實業有限公司）


代  表  人  洪宗文    
自訴代理人  沈銀和律師
            林合民律師
被      告  林懷寧




選任辯護人  楊祺雄律師
            陳志傑律師
右上訴人因自訴被告違反著作權法案件，不服臺灣士林地方法院
八十五年度再字第一號，中華民國九十一年十二月九日第一審判
決，提起上訴，本院判決如左：
    主  文
上訴駁回。
    理  由
一、自訴人於第一審之自訴，及檢察官移送原審併案審理（臺灣
    臺北地方法院士林分院檢察署，下稱士林分檢署檢察官八十
    一年度偵字第七七八０號）意旨略以：被告林懷寧為「大嘉
    行」負責人，前為自訴人公司「美眼貼」產品之經銷商，其
    對於自訴人產品包裝之商標圖樣、包裝標示及使用方法說明
    文字等知之甚稔，而該產品內外包裝上之日文使用方法及說
    明文字（如附件），業經自訴人公司更名前之政太實業有限
    公司向內政部聲請，取得內政部台內字第一一三一六二號著
    作權執照（即文字著述，計三頁。著作名稱：美眼貼眼瞼美
    容膠帶說明。著作權期間自七十年十月二十日起至一百零四
    年十月二十日），享有著作權（著作人為廖瑞雲），他人不
    得任意剽竊抄襲。詎被告見該產品銷路良好，廣受消費者喜
    愛而樂於購買，竟於其產銷之「可愛雙眼皮透氣貼布」內外
    包裝上，故意使用抄襲自訴人公司上開享有著作權之全部日
    文說明及使用方法，對外宣稱係自訴人公司前開「美眼貼」
    眼部美容膠片之姊妹產品，意圖魚目混珠，並對外大量傾銷
    ，致自訴人公司商譽受有嚴重損害，因認被告涉犯著作權法
    第九十一條第二項、第九十四條之罪嫌。
二、自訴人認被告涉犯上開罪嫌，係以自訴人為前開日文著作之
    著作權人，有內政部台內字第一一三一六二號著作權執照影
    本可稽，並有自訴人所販賣之「美眼貼」眼部美容膠片，及
    被告產銷之「可愛雙眼皮透氣貼布」之日文使用方法及說明
    等件，為主要論據。被告對於其擔任「大嘉行」負責人，其
    產銷之「可愛雙眼皮透氣貼布」外包裝上日文使用方法及說
    明書即係抄襲自訴人公司「美眼貼」之日文使用方法及說明
    書之事實，直認不諱，惟否認有何違反著作權法之犯行，辯
    稱：自訴人系爭產品之日文使用方法及說明書並非自訴人代
    表人之配偶廖瑞雲所創作，蓋廖瑞雲不懂日文，不可能創作
    系爭之日文說明，系爭日文使用方法及說明書並非自訴人享
    有著作權之著作物。又系爭日文使用方法及說明書係全盤仿
    造日本原作而無原創性，自不受著作權法之保護。且伊於七
    十四年二、三月即為自訴人公司之經銷商，自訴人代表人曾
    向伊及其他經銷商飾稱其公司產品乃日本進口，而自訴人商
    品上均標示有「總發賣元びがんはら美容器具總合卸商大阪府吹
    田市」，伊自為經銷商時起即信自訴人之商品乃自日本進口
    ，嗣於七十六年間重製其上之使用方法及說明，主觀上認此
    乃日本人之商品，又因從形式觀之，其總經銷商在日本，則
    該使用方法及說明無可能在我國首次發行，推測其非受我國
    著作權保護之標的，故其重製不具有侵害他人著作之主觀不
    法與故意存在等語。
三、經查，自訴人公司前以案外人陳銘鴻、黃瑞南二人於八十一
    年八月間，意圖銷售，擅自重製其公司所生產之「美眼貼」
    產品內外包裝上之日文使用方法及說明文字，附於陳銘鴻所
    生產之「媚眼の貼紙」內外包裝上，並由黃瑞南將之銷售予
    不特定人等情，向臺灣板橋地方法院檢察署（下稱板橋地檢
    署）檢察官提出告訴，案經檢察官起訴（八十二年偵續字第
    六四號。見本院卷第二一三頁），遞經本院八十三年度上更
    （一）字第八二八號刑事判決認定自訴人公司上開產品內外
    包裝上之日文使用方法及說明文字（即著作權執照所載之文
    字著述），並無證據證明其著作人或創作人為廖瑞雲，且該
    文字著述無原創性，不應受著作權保護，而諭知其二人無罪
    之判決，並據最高法院八十四年臺上字第二七五０號刑事判
    決駁回上訴，有上開刑事判決影本可參（見原審聲再字第一
    ０號卷第十三至二十二頁），並經本院調取該刑事案卷核閱
    無訛。自訴人公司另對案外人陳銘鴻、黃瑞南起訴請求確認
    如後附件所示「美眼貼眼瞼美容膠帶說明」文字著述之著作
    財產權存在之民事訴訟事件，亦據本院八十九年度上更（一
    ）字第二四七號、最高法院九十一年台上字第三二六號民事
    判決駁回其訴，有上開判決影本足佐（見原審再字第一號卷
    第二宗第二０五至二一九頁），並據本隔調卷核閱屬實。系
    爭「美眼貼眼瞼美容膠帶說明」文字著述（即附件所示之「
    美眼貼」產品內外包裝上之日文使用方法及說明文字）之著
    作權註冊案，並經內政部以「申請著作權註冊時有虛偽情事
    ，而撤銷其著作權註冊」，有該部八十四年七月十八日台（
    84）內著字第八四一二四九四號函可參（見原審聲再卷第十
    、十一頁）。而本件自訴人指訴被告違反著作權法犯行，其
    所主張享有著作權之「美眼貼」產品內外包裝上之日文使用
    方法及說明文字，則與案外人陳銘鴻、黃瑞南被訴一案所舉
    之證據同一，即附件所示，此據自訴代理人林合民律師陳明
    在卷（見本院卷第一００頁）。自訴人公司雖指被告提供台灣
    百陸達公司證明書、進口報單及銷貨單三份文件予案外人陳
    銘鴻，由陳銘鴻執以在前開刑事案件證明日本進口之眼瞼膠
    帶較之於自訴人公司「美眼貼」眼瞼膠帶更早使用系爭使用
    說明書，卻不提出ME ME牌眼瞼膠帶之產品包裝，而故意矇
    騙法院；及陳銘鴻在該刑事案件提出一份不實之日本「產品
    販賣流程表」，意圖用以證明日本（東京）早於二十三年前
    即已製造眼瞼臉貼片產品；被告並勾串日本人龜山洋，提供
    一份不實之證明書由龜山洋帶至日本，商請神鳥輝勝使用志
    志田公司負責人志志田直士簽章於該不實之證明書，並作成
    認證，用以混淆真相，致法院不察在該案件判決自訴人公司
    敗訴。暨由被告一手安排神鳥輝勝來臺在陳銘鴻上開確認著
    作財產權存在之民事事件作證，據以質疑前開刑事、民事案
    件判決之確定力云云，經核所述各情均屬臆測，自無足取。
四、自訴人公司主張系爭日文使用方法及說明文字之文字著述，
    係其代表人洪忠文之配偶廖瑞雲本人於七十四年九月間所創
    作，廖瑞雲為著作人，同年十月二十日並由廖瑞雲讓與其著
    作財產權予自訴人公司利用等情。姑且不論上開文字著述是
    否屬於著作權法所稱之著作，則依自訴人公司之主張，其公
    司得否享有著作權而受保護，端視該文字著述是否確係廖瑞
    雲【本人】所著作，如廖瑞雲並非著作人，自訴人公司自無
    由因受讓而享有上開文字著述之著作財產權。經查：
（一）依證人廖瑞雲在士林分檢署檢察官訊問時，經檢察官諭知
      將系爭日文使用方法及說明文字之中文翻譯成日文時，廖
      瑞雲並無法完成，僅供稱：「當時是我寫，是請父母修飾
      ，而且我現在美商公司，用英語機會比較多。」「我日文
      在海洋（學院）修的，修了五個學分。」「（你讀一年海
      洋學院後就很少用日文？）對，只有跟我父母簡單會話，
      有時唱唱日文歌。」（見該署八十一年偵字第七七八０號
      偵查卷第七頁，本院卷第二六、二七頁）。復於另案板橋
      地檢署檢察官訊問時，證稱：「我先以中文完稿後，再翻
      日華字典轉譯成日文，後因辭不達意文法不對，又請我母
      親一名周（永晴）先生修正後提出申請。」「（你懂日文
      嗎？能否寫五十音？）我會念（五十音），但寫可能沒有
      辦法。」（見該署八十一年偵字第一二六四九號卷第三十
      七頁背面。本院卷第二二一頁），而本院前曾向國立臺灣
      海洋大學函查結果，廖瑞雲在校期間並未修習日文課程，
      有該校八十三年三月十八日八三海夜校字第一一八五號函
      一紙及夜間部選讀生成績表、選讀生選課申請表各一紙附
      於本院八十二年度上訴字第七六二六號刑事卷可稽（影本
      見本院卷第二二九至二三二頁）。從而，以廖瑞雲未受過
      日文教育，自承連五十音都不會寫之背景，自無可能得以
      日文從事上開文字著述。自訴代理人指廖瑞雲在另案板橋
      地檢署八十一年偵字第七七八０號（按：此為士林分檢署
      被告案件之案號，應係一二六四九號之誤）陳銘鴻等違反
      著作權法案件，就檢察官所出三道題目命當場翻譯為日文
      ，廖瑞雲已翻譯其中二題，經檢察官認已完成二題，足證
      有相當日語能力，故不必再翻譯第三題云云，並提出所謂
      廖瑞雲當庭把中文題目翻譯成日文之筆跡為證（見本院卷
      第四十三頁反面、第五十六頁）。然查，依上開偵查卷所
      載八十一年十一月十三日訊問筆錄，並無檢察官諭命廖瑞
      雲當庭將中文翻譯成日文之記載（僅勘驗其母廖高美鶯之
      翻譯能力），廖瑞雲甚至就檢察官所訊：「你懂日文嗎？
      能否寫五十音？」，答稱：「我會念，但寫可能沒有辦法
      。」等語（見本院卷第二二○至二二八頁）。依此情形，
      並參酌廖瑞雲前此在士林分檢署檢察官面前，既無法完成
      將系爭文字著述由中文翻譯成日文如前述，則廖瑞雲自無
      創作日文著作之能力至明，自訴代理人上開所指，似有誤
      會。
（二）又廖瑞雲之母廖高美鶯於前開八十一年度偵字第一二六四
      九號偵查中證稱：「當時我女兒在基隆我家向我和我先生
      以台語說他們製造美眼貼之使用方法，我和我先生研究後
      翻成日文。」（見該卷第三十九頁正面。本院卷第二二四
      頁），而廖瑞雲於台灣板橋地方法院（下稱板橋地院）刑
      事庭審理時則稱：「父母幫忙我修改文法及用語，主要的
      （日文）文字及詞句都是我翻譯的。」（見該院八十二年
      度訴字第一五五０號卷第二十八頁反面。本院卷第二四二
      頁），二者所陳並不相符。而自訴人之代表人則於同刑事
      庭陳稱：「此日文說明真正完成是在七十四年間，與我太
      太（廖瑞雲）用國台語談，是用字典查，怕別人會笑，又
      拿去給我太太的父母去修改，是完稿後才拿給父母去修改
      ，是八、九年前的事了，拿去他父母那邊時，我有在場，
      修改完稿時，周永晴剛自日本回來，：：：拿給周永晴先
      生看，：：：看過後，還沒完稿，尚很零亂，：：後來在
      印刷廠有刪掉一些，因為太長了，消費者看了不方便，刪
      掉部分，並未問過周永晴。」（見同前刑事卷第二十七頁
      正面。本院卷第二三九頁）；廖瑞雲就前揭文字給周永晴
      看完後，稱還沒有完稿，惟對於是否後來在印刷工廠再刪
      掉一些文字之過程並未參與（見同前刑事卷第二十七頁背
      面、第二十八頁訊問筆錄。本院卷第二四○、二四一頁）
      。而周永晴雖於同案偵查中證稱廖瑞雲所拿來之文稿內容
      文法均對，只幫忙加上外來語（見前揭偵查卷第三十八頁
      。本院卷第二二二頁）；證人即印刷廠負責人江安泰於另
      案本院民事庭稱設計時依照自訴人之代表人所交付之稿件
      與其所設計之圖稿排列交付印刷完成如現在所銷售實物交
      付自訴人之代表人（見本院八十五年度上字第七０五號卷
      二第二十二至二十五頁準備程序筆錄。本院卷第二四七至
      二五一頁），而自訴人代表人洪忠文亦稱江安泰所設計完
      成者為可直接交付印刷之完稿（見同卷二第二十七頁反面
      。本院卷第二五六頁）。由上述證言可知廖瑞雲本身無日
      文著作能力，其關於該日文使用說明之創作與廖高美鶯供
      述僅由廖瑞雲以國台語說明並不相符，而其配偶洪忠文本
      身亦無日文著作能力（洪忠文於前揭本院民事庭準備程序
      供陳看不懂日文，僅會講一點日常會話。見同卷一第二０
      六頁反面準備程序筆錄。本院卷第二七九頁），竟將由周
      永晴過目過之日文使用方法及說明刪除多餘日文文字後付
      印，顯違事理。
（三）矧查，系爭日文使用方法及說明文字中使用方法第一、三
      點之「まふた」應係「まぶた」（眼瞼）之誤，日文中並無「まふ
      た」此字，此經自訴人所請求傳訊之證人長沼英世結證屬
      實（見原審卷第三宗第一二一頁九十一年十一月二十五日
      審理筆錄），查清潔眼臉及將貼紙貼於眼瞼上，乃該類雙
      眼皮貼紙不可或缺之步驟（詳後述），此「まぶた」（眼瞼
      ）誤植為一毫無意義之「まふた」，乃顯然重大錯誤（自訴
      人另提出二十二份同類產品日文使用說明書影本，見板橋
      地院八十四年度訴字第八三六號民事卷四十六頁至五十七
      頁、本院八十二年上訴字第七六二六號刑事卷第二四二頁
      至二四五頁，均無同樣錯誤。見本院卷第二六○至二六三
      頁），自訴人產銷該產品多年，竟然未發現，甚至以該錯
      誤文字申請著作權註冊（見台灣台北地方法院檢察署，下
      稱台北地檢署，八十一年度偵字第一五二九二號影印卷第
      四頁反面），益見自訴人代表人及其配偶廖瑞雲均無日文
      著作能力，且果若廖瑞雲創作後有給予精通日文之周永晴
      修改，何以周永晴未能看出此顯然錯誤，而仍證稱廖瑞雲
      所拿來之文稿內容文法均對，可見證人周永晴之證述顯係
      附合自訴人之詞，不足採信。自訴人代理人以上開說明書
      文字有此錯誤，資為係廖瑞雲所著作之證明，並無足取。
（四）自訴人公司雖以：證人即松好印刷公司負責人張松村在案
      外人陳銘鴻前開刑事案件證稱，伊自七十四起即受自訴人
      委託印刷「美眼貼」之吊卡，包含系爭使用說明，與卷附
      「美眼貼」說明完全一樣等語；證人王齡（美容師）於另
      案原審民事庭證明自訴人之代表人，於七十至七十二年間
      曾向其討教眼睛貼紙之使用方法；案外人陳銘鴻、黃瑞南
      已自認日商產品之使用文字說明，係三昌產業公司最先製
      造使用，而日商三昌產業公司已證明系爭使用說明書係自
      訴人公司於一九八九年所授權使用並由該公司再授權志志
      田清心堂使用，及日商longwell公司亦證明系爭日文說明
      文字係自訴人公司輾轉提供予該公司及三昌產業公司使用
      ；證人江安泰（包裝吊卡設計師）證稱洪忠文曾將謄稿（
      並非創作原稿）之日文使用方法及說明交付由伊設計圖稿
      排印後交付洪忠文，而現在實物與伊當時交付者同等語，
      及自訴人在原審所請求傳訊之證人長沼英世，另案民事庭
      請求傳訊之證人立花必富之證言等情，資以證明系爭「美
      眼帖」產品之文字著述，並非抄襲自日本產品之說明書，
      及自訴人公司於七十四年間已公開發表系爭著作，依現行
      著作權法第十三條規定，足以「推定」自訴人公司即為著
      作權人云云。然查，依證人江安泰之證言，若當時經江安
      泰設計者與現在實物相同且供述實在，則洪忠文所述著作
      過程經其自行刪除部分文字再付印即有不符，顯然不實。
      又法律上之「推定」，並非不能舉證以推翻。本件自訴人
      公司始終主張上開日文之文字著述係廖瑞雲本人所創作，
      但查廖瑞雲並無以日文從事上開文字著述之基本能力，已
      如前述。此項創作能力之有無與上開文字著述是否抄襲係
      屬不同之兩件事，自訴人公司徒以該文字著述並非抄襲自
      日本產品之說明書為由，據以主張為廖瑞雲本人之創作，
      自非可採。依上開各項證據，均無法證明廖瑞雲有日文著
      作能力，則自訴人公司上開將該著作公表之證明，充其量
      僅能證明自訴人公司有利用上開日文文字著述之事實而已
      ，自亦不足以證明系爭日文之使用方法及說明文字即係廖
      瑞雲所創作甚明。綜據上述，系爭日文使用方法及說明文
      字既無從證明係廖瑞雲本人所創作，則廖瑞雲即非著作人
      ，從而廖瑞雲自亦無從讓與其著作財產權予自訴人公司享
      有。
五、按著作權法所稱之著作，係指屬於文學、科學、藝術、或其
    他學術範圍之創作，著作權法第三條第一項第一款定有明文
    。是著作是指著作人所創作之精神上作品，而所謂精神上作
    品除須為思想或感情之表現且有一定之表現形式等要件外，
    尚須具有原創性始可稱之，而此所謂原創性程度，固不如專
    利法所舉發明、新型、新式樣等專利所要求之原創性程度要
    高，但其精神作用仍須達到相當之程度，足以表現出作者之
    個性及獨特性，方可認為具有原創性，如其精神作用的程度
    甚低，不足以讓人認識作者的個性，則無保護之必要，此乃
    我國著作權法第一條規定該法制定目的係為『保障著作人著
    作權益，調和社會公共利益，促進國家文化發展』之故，是
    為調和社會公共利益，若精神作用程度甚低之作品，因不具
    有原創性，即非著作權法所稱之著作，不應受該法之保護，
    以避免使著作權法之保護範圍過於浮濫，致社會上一般人民
    於從事文化有關之活動時動輒得咎。是原創性之內涵可細分
    為獨立創作（即原始性）及創作性二要素。又著作權法所保
    護者係作品之表現形式，即所謂觀念之表達，至於觀念本身
    則非保護之對象。此觀著作權法第十條之一規定：「依本法
    取得著作權，其保護即僅及於該著作之表達，而不及於其所
    表達之思想、程序、製程、系統、操作方法、概念、原理、
    或發現」自明。故對某商品之說明書內對該項商品之使用方
    法或用途、特性等作單純之描述，或因同種類商品在使用或
    其用途上之共通特徵使然而必須為同一或類似之描述，則因
    其表達方法實屬有限而不具有原創性，亦不受著作權法之保
    護。查本件自訴人公司主張系爭日文使用方法及說明文字乃
    廖瑞雲創作完成，在創作使用方法及說明文字過程中，自訴
    人代表人洪忠文於另案板橋地院刑事庭調查時陳稱：「約一
    年時間才完成，真正完成是七十四年間，日本產品並未看過
    ，有參考其它的產品。」等語（見該院八十二年訴字第一五
    五０號刑事卷第二十七頁正面。本院卷第二三九頁），然就
    化妝品業界行銷實務言，雙眼皮貼紙係自日本引進行銷多年
    ，此有全省各縣市化妝品商業同業公會聯合致內政部陳情函
    可稽（見八十一年偵字第一二六四九號偵查卷第七十四頁至
    七十八頁。本院卷第二六九頁二七七頁），自訴人聲請傳喚
    證人即日商三昌產業公司業務負責人立花必富亦證稱：美眼
    貼紙產品於西元一九六八年（即民國五十七年）就有在日本
    生產等語（見本院八十五年上訴字第七０五號民事卷第二三
    三頁。本院卷第二六六頁），佐以自訴人代表人亦自承其產
    品之材料係自日本進口，在台灣加工包裝，並在包裝上虛構
    總經銷商是日本大阪府吹田市之びがんはら美容器具公司，復向
    經銷商飾稱係自日本原裝進口等情（見原審卷第三宗第一一
    三、一一四頁、本院卷第三十五頁），足見自訴人公司於七
    十四年間產銷美眼貼產品時，日本早有同類產品，並引進台
    灣銷售，自訴人公司既然生產同類產品，並有意誘導經銷商
    及消費者誤認該產品係自日本原裝進口，豈有捨輸出國之日
    本同類產品使用方法及說明不顧，反而參考不同國度之同類
    產品之理？而就系爭日文使用說明與自訴人於另案板橋地院
    民事庭及本院刑事庭提出之其他各種日本眼貼產品使用方法
    及說明書影本計二十二份（見板橋地院八十四年度訴字第八
    三六號民事卷四十六頁至五十七頁、本院八十二年上訴字第
    七六二六號刑事卷第二四二頁至二四五貝）比較，上開日文
    使用方法及說明互有相同或實質相似之處，系爭日文使用說
    明是否具有原始性，已有可疑。再者，依上開使用方法及說
    明觀之，渠等使用方法不脫：⒈清潔眼瞼。⒉取下貼紙。⒊將
    貼紙貼在清潔過之眼瞼上。⒋上妝修飾等四個步驟，足見該
    產品使用方法之表現方法，已成業界通常使用標示，表達方
    法實屬有限而不具有原創性。而關於該產品之日文說明（即
    自訴代理人所稱一段打動女性消費心理之文字），均為化妝
    品業者所普遍使用之廣告用語或習用說詞，乃屬對該項商品
    之用途、特性等作單純之描述，為熟習日文者所能輕易完成
    ，其精神作用程度甚低，不足以表現出作者之個性及獨特性
    ，並不具原創性，自亦不受著作權法所保護。更遑論該產品
    內外包裝上之日文使用方法及說明文字，既非廖瑞雲所創作
    ，則其受讓人即自訴人公司自無由主張著作權應受保護之餘
    地，已詳如前述。自訴人沈銀和律師所提出之經濟部智慧財
    產局九十二年五月六日函（見本院卷第一五三、一五四頁）
    ，自不足資為其有利之認定，併予敘明。
六、按我國著作權法迭經修正，七十四年七月十二日修正實施之
    著作權法，對於國人著作係採創作保護主義，國人著作一經
    完成，即取得著作權（第四條），惟依該法第十七條規定，
    對外國人之著作採註冊保護主義，即認外國人之著作非經註
    冊，即無著作權。本件自訴人代表人自承系爭日文使用方法
    及說明文字於七十四年八月底完成，旋將該日文使用方法及
    說明文字使用於系爭美眼貼產品上，並在包裝上虛構總經銷
    商為日本大阪府吹田市之びがんはら美容器具公司，復向被告及
    其他經銷商飾稱係自日本原裝進口如前述，則被告辯稱其自
    為經銷商伊時即信自訴人之商品乃自日本進口，應堪採信。
    而自訴人代表人洪忠文直認廖瑞雲完成系爭日文使用方法及
    說明文字後，並未辦理註冊，嗣於八十一年間（自訴人代表
    人誤稱為八十二年）為訴訟才補辦註冊登記之情（見原審九
    十一年十一月二十五日審理筆錄），並有內部著作權執照影
    本在卷可佐。是被告於七十六年間重製自訴人公司產品上之
    日文使用方法及說明文字，主觀上認此乃日本人之商品，而
    依當時該日文使用說明書既未經我內政部註冊，被告主觀上
    認屬無著作權之著作，應足採信。至八十一年六月十二日修
    正實施之著作權法第四條規定：「外國人之著作合於左列情
    形之一者，得依本法享有著作權。但條約或協定另有約定，
    經立法院議決通過者，從其約定。於中華民國管轄區域首
    次發行，或於中華民國管轄區域外首次發行後三十日內在中
    華民國管轄區域內發行者。但以外國人之本國，對中華民國
    人之著作，在相同之情形下，亦予保護且經查證屬實者為限
    。二、依條約、協定或其本國法令、慣例，中華民國人之著
    作得在該國享有著作權者。」查日本與我國並無著作權互惠
    關係，日本人之著作不依上述條文第二款之規定，受我國著
    作權法之保護。惟日本對我國人之著作於日本首次發行，或
    於其他國家或地區首次發行後三十日內於日本發行之情形，
    予以保護，故日本人之著作若於中華民國管轄區域內首次發
    行，或於中華民國管轄區域外首次發行後三十日內在中華民
    國管轄區域內發行者，則得依著作權法第四條第一款規定受
    我國著作權法之保護，被告自為經銷商伊時即信自訴人之商
    品乃自日本進口，嗣於七十六年間重製其上之使用方法及說
    明文字，主觀上認此乃日本人之商品，已如前述，又從形式
    觀之，自訴人之商品載明總經銷商在日本，及自訴人飾稱係
    自日本原裝進口，則該使用方法及說明無可能在我國首次發
    行或首次發行後三十日內在我國發行，被告主觀上認八十一
    年六月十二日起之重製行為，也無從依新法予以保護，亦值
    採信。準上以觀，縱認自訴人享有系爭著作權，被告予以重
    製，主觀上應欠缺不法之意識，難認具有侵害他人著作權之
    故意。自訴代理人沈銀和律師所提出之經濟部智慧財產局九
    十二年五月六日函（見本院卷第一五三、一五四頁），自不
    足資為其有利之認定，併予敘明。
七、綜上所述，被告所辯：自訴人系爭產品日文使用方法及說明
    文字非自訴人代表人之配偶廖瑞雲所創作。系爭日文使用方
    法及說明文字係仿造日本原作而無原創性，自不受著作權法
    之保護。且伊於七十四年二、三月即為自訴人公司之經銷商
    ，自訴人代表人曾向伊及其他經銷商飾稱其公司產品乃日本
    進口，而自訴人商品上均標示有「總發賣元びがんはら美容器具
    總合卸商大阪府吹田市」，伊自為經銷商伊時即信自訴人之
    商品乃自日本進口，嗣於七十六年間重製其上之使用方法及
    說明，主觀上認此乃日本人之商品，又因從形式觀之，其總
    發賣商在日本，則該使用方法及說明無可能在我國首次發行
    ，推測其非受我國著作權保護之標的，故伊之重製，不具有
    侵害他人著作之主觀不法與故意存在等語，顯可採信。自訴
    人所舉證據均不足以證明被告有何違反著作權法犯行。此外
    ，又查無其他積極證據，足認被告有自訴人所指之犯行，自
    屬不能證明被告犯罪。原審因而諭知被告無罪之判決，並說
    明：士林地署檢察官八十一年度偵字第七七八０號移送併辦
    部份，據自訴人前於告訴狀內所陳，與本件之自訴狀內所述
    為相同事實之案件，屬同一案件已一併判決如主文。經核並
    無不合。上訴意旨仍執前詞，執以指摘原判決不當，為無理
    由，應予駁回。
八、自訴代理人在本院另陳稱，前開包裝上尚有「以手工繪製之
    眼部美術圖案四幅」，均為美術著作，被告亦有抄襲之嫌，
    原審有漏未審判之違誤。經查，本件自訴事實僅止於前開產
    品內外包裝上之日文使用方法及說明文字，即文字著述部分
    而已，並不及於前開「美術著作」之事實。起（自）訴之事
    實（即文字著述）既經本院判決無罪，即與未據起訴之部分
    （即美術著作）無裁判上一罪之關係，本院就此部分自不得
    審判。至自訴人公司代表人洪忠文在產品包裝上假冒總經銷
    商日本大阪府吹田市之びがんはら美容器具公司之名稱，有無涉
    嫌（行使）偽造私文書罪嫌，應由檢察官依法偵辦，均附此
    敘明。
據上論斷，應依刑事訴訟法第三百六十八條，判決如主文。
中　　華　　民　　國　　九十二　年　 八 　 月 　十三　日
                  臺灣高等法院刑事第十庭
                                 審判長法  官  溫耀源
                                       法  官  邱同印
                                       法  官  吳  燦
右正本證明與原本無異。
如不服本判決，應於收受送達後十日內向本院提出上訴書狀，其
未敘述上訴之理由者並得於提起上訴後十日內向本院補提理由書
（均須按他造當事人之人數附繕本）。
                                       書記官　陳靜姿
中　　華　　民　　國　　九十二　年　 八 　 月 　十三　日